【裁判字號】    98,交聲,1362
【裁判日期】    980922
【裁判案由】    交管條例聲異
【裁判全文】
臺灣板橋地方法院交通事件裁定        98年度交聲字第1362號
原處分機關  交通部公路總局臺北區監理所
異  議  人  甲○○
即受處分人
上列異議人因違反道路交通管理處罰條例案件，對於交通部公路
總局臺北區監理所於民國98年5 月14日以北監自裁字第裁40-ZAQ
070896號所為之裁決處分（原舉發案號：內政部警政署國道公路
警察局98年1 月20日公警局交字第ZAQ070896 號），聲明異議，
本院裁定如下：
    主  文
原處分撤銷。
甲○○不罰。
    理  由
一、原處分意旨略以：異議人即受處分人甲○○於民國97年9 月
    6 日上午6 時58分許，駕駛車牌號碼為4775-EV 號之自用小
    客車（下稱系爭汽車），行經國道一號高速公路泰山收費站
    南向第十二車道時，未申裝電子收費設備而行駛電子收費車
    道，經遠通電收股份有限公司（下稱遠通電收公司）拍照採
    證後，對異議人寄發高速公路通行費催繳通知單（下稱催繳
    通知單），惟異議人未於繳納期限（97年10月26日前）內補
    繳通行費，經內政部警政署國道公路警察局執勤警員於98年
    1 月20日以公警局交字第ZAQ070896 號違反道路交通管理事
    件通知單逕行舉發。嗣異議人依法提出申訴，經交通部公路
    總局臺北區監理所於98年5 月14日以北監自裁字第裁40-ZAQ
    070896號裁決書裁決，裁處異議人罰鍰新臺幣（下同）四千
    元。
二、異議意旨則略以：異議人原居住於臺北縣土城市○○街217
    巷9 弄1 號4 樓，於97年7 月間搬遷至同街111 巷1 弄8 號
    5 樓，惟因系爭汽車設有動產擔保交易動產抵押權，其車籍
    地無法由上開舊址變更為新址。異議人於上開時、地駕駛系
    爭汽車行經泰山收費站時，行駛平日習慣行駛之車道，未料
    該車道已由回數票收費車道更改為電子收費車道，當時臨時
    變換車道有發生事故之可能，為求自身安全而逕行通過之，
    嗣遠通電收公司將催繳通知單寄達系爭汽車之車籍地，因該
    址已無家人居住，異議人並未收到上開通知單，無法於繳納
    期限內補繳通行費，致遭原舉發機關逕行舉發，且舉發通知
    單未依違反道路交通管理事件統一裁罰基準及處理細則第11
    條第1 項第4 款之規定送達，應未生合法送達效力，爰請求
    撤銷原處分云云。
三、經查：
(一)本件異議人於上開時、地駕駛車牌號碼為4775-EV 號之自用
    小客車，行經國道一號高速公路泰山收費站南向第十二車道
    時，未申裝電子收費設備而行駛電子收費車道，嗣經催繳而
    未於補繳期限前補繳通行費之事實，為其所自承，並有現場
    採證照片影本一幀附卷可稽，是此部分之事實堪以認定，合
    先敘明。
(二)按違反行政法上義務之行為非出於故意或過失者，不予處罰
    ，行政罰法第7 條第1 項定有明文。又逕行舉發者，應按已
    查明之資料填註車牌號碼、車輛種類、車主姓名及地址，並
    於通知單上方空白處加註逕行舉發之文字後，由舉發機關送
    達被通知人，違反道路交通管理事件統一裁罰基準及處理細
    則第11條第1 項第4 款規定明確。又處理違反道路交通管理
    事件，有關文書送達之程序，依行政程序法之規定，違反道
    路交通管理事件統一裁罰基準及處理細則第5 條定有明文。
    又送達，於應受送達人之住居所、事務所或營業所為之；於
    應送達處所不獲會晤應受送達人時，得將文書付與有辨別事
    理能力之同居人、受僱人或應送達處所之接收郵件人員；應
    受送達人或其同居人、受僱人、接收郵件人員無正當理由拒
    絕收領文書時，得將文書留置於應送達處所，以為送達；送
    達，不能依前二條規定為之者，得將文書寄存送達地之地方
    自治或警察機關，並作送達通知書兩份，一份黏貼於應受送
    達人住居所、事務所、營業所或其就業處所門首，另一份交
    由鄰居轉交或置於該送達處所信箱或其他適當位置，以為送
    達。前項情形，由郵政機關為送達者，得將文書寄存於送達
    地之郵政機關，行政程序法第72條第1 項前段、第73條第1
    項、第3 項、第74條第1 項、第2 項分別定有明文。是行政
    機關或受委託行使公權力之人，就文書內容對人民權利義務
    有重大影響者，自應依職權查明受處分人之住居所、事務所
    或營業所地址為何後始得送達，俾使受處分人可因此獲有知
    悉處分內容之機會，進而方能為相對應之主張或救濟，以維
    護受處分人程序上之基本權益。次按交通部臺灣區○道○○
    ○路局電子收費申裝及欠費追繳作業注意事項相關規定，必
    經營運單位即遠通電收公司寄發補繳通行費之通知單，而用
    路人未於通知單所列之繳費期限內完成補繳通行費程序，始
    得移送警察單位依法舉發。故本件違規事實發生後，應先經
    遠通電收公司對異議人合法送達補繳通知單告以追繳通行費
    ，倘異議人未於通知單所定之繳費期限內完成補繳程序，始
    得由遠通電收公司移送警察單位依道路交通管理處罰條例第
    27條第1 項之規定處理舉發。
(三)查本件異議人原居住於臺北縣土城市○○街217 巷9 弄1 號
    4 樓，嗣於97年7 月3 日遷入同街111 巷1 弄8 號5 樓，並
    已向戶籍機關辦理戶籍變更登記，有全戶戶籍資料查詢結果
    一份在卷可按，惟因系爭汽車設有動產擔保交易動產抵押權
    ，依法令不能逕行變更車籍地址（參見交通部臺灣區○道○
    ○○路局泰山收費站98年6 月11日高泰業字第0980001796號
    函說明），故異議人無法向公路監理機關辦理汽車所有人地
    址變更登記，尚難予以歸責。而遠通電收公司僅以車籍地址
    充作高速公路通行費催繳通知單之投遞地址，而未向異議人
    實際之住居所即戶籍地址為送達，其送達程序與前揭行政程
    序法之規定尚有未合，無從使異議人得以知悉該催繳通知內
    容，自難以期待其於補繳期限前得依通知補繳通行費。
(四)綜上所述，遠通電收公司就催繳通知單之送達程序既存有前
    揭重大瑕疵，致使異議人喪失於補繳期限內自動繳納相關欠
    費而得免遭舉發處罰之利益，對其程序保障自有未週，難認
    異議人對於本件不依規定繳費之行為具有故意或過失可言，
    原處分機關未審酌及此，逕對異議人裁處罰鍰四千元，則有
    未洽。據此，本件異議為有理由，爰撤銷原處分，並為不罰
    之諭知。
四、據上論斷，應依道路交通案件處理辦法第20條前段，裁定如
    主文。
中    華    民    國    98    年    9     月    22    日
                  交通法庭  法  官 張紹省
上列正本證明與原本無異。
如不服本裁定，應於裁定送達後五日內敘明抗告理由，向本院提
出抗告狀。
                            書記官 周雅玲
中    華    民    國    98    年    9     月    22    日


司法院資訊處製作；財團法人民間司法改革基金會備份。
